臺灣士林地方法院刑事判決　　　　　　　　　　　　　九十二年度訴字第三七三號
　　公　訴　人　臺灣士林地方法院檢察署檢察官
　　被　　　告　丙○○
　　指定辯護人　游文華　　律師
右列被告因強盜案件，經檢察官提起公訴（九十一年度偵字第九一二八號），本院判
決如左：
    主      文
丙○○無罪。
    理      由
一、本件公訴意旨略以：丙○○意圖為自己不法所有，於民國（下同）九十一年六月
    十四日下午二時二十二分許，自台北市北投區○○○路四０巷一弄十號住處，騎
　　乘其弟丁○○所有之車號ＥＦＮ─七八九號輕型機車外出，行至同區○○○路二
  　八巷時，見路人己○○獨自一人，便持預藏之客觀上足供兇器使用之小刀一把，
    架在己○○脖子上，至使己○○不能抗拒，而強取己○○所有之皮包一只（內有
    現金新臺幣（下同）一萬元、存摺及印章等物），得手後，騎乘上開機車沿同區
    ○○街三九一巷往巷口方向逃逸，嗣經己○○報警後循線偵查，並於九十一年八
    月十五日持搜索票至其家中執行搜索，而扣得安全帽一個、紅色Ｔ恤及牛仔褲各
    一件。
二、按被告未經審判證明有罪確定前，推定其為無罪，犯罪事實應依證據認定之，無
    證據不得認定犯罪事實，刑事訴訟法第一百五十四條定有明文。又認定不利於被
    告之事實，須依積極證據，苟積極證據不足為不利於被告事實之認定時，即應為
    有利於被告之認定，更不必有何有利之證據；事實之認定，應憑證據，如未能發
    現相當證據，或證據不足以證明，自不能以推測或擬制之方法，為裁判基礎；且
    認定犯罪事實所憑之證據，其為訴訟上之證明，須於通常一般之人均不致有所懷
    疑，而得確信其為真實之程度者，始得據為有罪之認定，倘其證明尚未達到此一
    程度，而有合理之懷疑存在時，自應為無罪之認定；最高法院三十年上字第八一
    六號、四十年台上字第八六號及七十六年台上字第四九八六號判例意旨可資參照
    。
三、本案公訴人認被告丙○○涉有於右揭時地持刀強盜被害人己○○之犯行，無非係
    以(一)右揭事實業據被害人及目擊證人乙○○指證遭一騎機車頭戴全罩式黑色安全
    帽身著紅色上衣之人持刀強盜，(二)且經警方調閱案發現場附近之監視器錄影帶後
    ，發現被告於當日下午二時二十二分五至七秒，穿紅色上衣頭戴安全帽自台北市
    北投區○○○路四０巷一弄十號家門口騎乘機車外出（第一張磁片），於同時間
    二十二分十五秒時，則有一男子騎乘黑色機車，自杏林三路右轉往杏林二路（第
    三張磁片），於同時間二十二分許（秒數不詳，即案發之時），該男子在中和街
    三九一巷內騎乘機車，巷內則有一著淺色衣物之人在後追趕（第三張磁片），自
    時間密接、所著衣物、騎乘機車顏色等特徵以觀，顯然被告即為當日行搶之人。
    (三)查獲警員辛○○證稱：被告從他家於十四時二十二分自杏林三路四０巷走出來
    ，零到五秒時，五秒從他家走出來，十五秒他在巷口轉彎，這中間都沒有間斷，
    可以確定騎乘機車的人就是他。偵查卷三七頁下方的照片是被告回家的照片，但
    是我們認為被告是搶犯，是從他家騎車出來的秒差，在二十二分十五秒右轉，以
    及七０巷所照的照片，判斷搶嫌是被告」等語。(四)被告於警詢供稱之路線與照片
    內騎乘機車之男子路徑不同（該男子在杏林二路即右轉杏林二路，而非至中和街
    才右轉），當時亦無其他騎乘機車之人，則被告所辯顯不足採。又被告雖稱照片
    五行搶之男子係著「橘色」衣服，故非其所為，然證人即被告之弟丁○○於警詢
    時已稱該照片五之男子為被告，警員庚○○亦證述丁○○係看過照片才指認被告
    ，且在筆錄簽名，從照片中騎車之背影及其他錄影照相及路線組合判斷是被告，
    丁○○之指認並無何瑕疵。(五)證人即雜貨店老闆娘甲○○亦證稱：被告平時買東
    西金額都不大，有時會賒欠，被告當天下午一點至三點間來買東西，買啤酒及香
    菸，約六十幾元，他拿一張千元鈔付賬，並說以前欠的一次還，被告從以前到現
    在只有這一次是拿千元鈔來付錢等語，此與被害人遭搶之時間相當接近，顯然並
    非尋常。(六)故綜合案發現場監視器錄得畫面所顯示之機車騎乘路線與案發之時地
    密接、被害人及證人之指證、機車騎士所穿之衣著、體型特徵及機車型式等情，
    本件被告即為行搶之人無疑，縱上開監視器之解析度不足辨認行搶者之面貌，但
    應無礙於被告犯行之認定，因認被告涉有刑法第三百三十條第一項之攜帶兇器強
    盜罪嫌。
四、訊據被告堅決否認有何強盜犯行，辯稱伊當日下午雖曾外出，但係至附近公園獨
    自飲酒，並未強盜被害人之財物，卷內照片內所攝得騎機車背影之人並非伊，正
    面照片者則係伊，警察偵訊伊時說不承認就辦強盜，承認就辦搶奪，伊迫於無奈
    才說照片（一、二、三、四）上之人為伊等語。經查，
  (一)被害人己○○並無法指認被告是否為強取其財物之人（因其太緊張且犯嫌著全罩
    式安全帽之故），業據其於警訊、偵查及本院審理時指陳明確。另證人丁○○即
    被告之弟雖於警訊時指證第一至第五幀照片（即偵卷頁三七至三九）均為被告，
    然其後於偵訊及本院審理時均翻異其詞，僅證稱上述照片三、四之人為被告無誤
    （因均呈現被告之正面相貌），證人即警員庚○○雖到庭證稱曾提供照片予丁○○指認，筆錄經其閱覽始簽名，照片上復有其指認表示無訛之簽名等情，但均為
    丁○○於本院審理時否認，而證稱均係依照警方之指示而為，並未閱覽筆錄，亦
    並未指認照片等語（本院九十三年四月二十六日審理筆錄），依刑事訴訟法第一
    百五十九條之二之規定，本院就證人丁○○於司法警察調查中所為之陳述，與審
    判中不符時，無從認定其先前之陳述具有較可信之特別情況，而得採為證據，亦
    即，證人之陳述應以經被告行使對質詰問權後之陳述可採為原則，公訴人並無法
    使本院認定其先前之警訊筆錄有何特別可信之處，自難採為證明本件犯罪事實之
    必要證據。
  (二)警方及公訴人最主要係以社區監視器攝得具上述特徵之男子騎乘機車之時間及路
    線與案發之時間地點相當密接而為其論罪之依據，然查，姑不論自杏林二路七０
    巷右轉杏林二路之人是否確為被告（被告否認之），本件自該「作勢」（是否確
    右轉或其後即直行，尚不得而知）欲右轉之畫面（即偵查卷頁四三右上角之照片
    ）至案發地點即杏林二路二八巷巷口再度為監視器攝得畫面間，並無任何事證顯
    示該杏林二路內僅只該台機車，且案發現場除自杏林二路由西往東可抵達外，另
    外自該路由東往西，以及自杏林三路四０巷或十巷或自杏林一路由南往北亦可抵
    達，此有警方繪製之現場圖一紙在偵查卷頁三六可按，換言之，該案發現場至少
    尚有另外三條路線可抵達，而本件並無以其他事證排除該三條路線出現之人車亦
    可能涉案之合理懷疑，自不能僅以杏林三路七０巷巷口之照片即當然推認係同一
    人出現在案發現場（該機車騎士之穿著、機車型式或全罩式安全帽均極為普遍，
    並不具辨認上之特殊性，故係該地區另一機車騎士之可能性無法排除）。更何況
    偵查機關舉證之所謂連續照片，其中案發現場攝得之機車騎士（即偵卷頁三九之
    照片五），其所著上衣之顏色為橘色，而非紅色，被告自警訊時起即否認該照片
    中之男子為伊，亦與被害人指證之著紅色衣服之男子特徵不同，雖證人辛○○、
    庚○○均證稱應係色差所致，但該照片右上角之日期欄卻仍顯示為紅色，並無色
    差，且其等之所以認為係色差，係因已先依據上揭所述之路線及時間推認原出現
    於照片上之機車騎士即為行為人，而因原照片上之騎士為身著紅衣，故當然即認
    該顏色為色差，換言之，究是否係色差，卷內並無客觀之科學事證可資認定，警
    方及公訴人結論上乃係先認定何者為行為人，遇有不同之事證再修正該事證所顯
    現之意義，以配合其等已先設定完成之結論，此等先有結論再找證據之思考邏輯
    ，並不符合刑事訴訟法所要求之證據裁判主義，其理至明。
  (三)另證人即被告住處附近之雜貨店老闆娘甲○○雖到庭證稱被告案發當日曾不尋常
    地以千元大鈔購物等語，然該千元大鈔並未扣案，究是否係被害人所有之財物，
    不得而知，縱令確屬不尋常，然是否恰係被告或被告之父「剛好」有一千元供其
    花用，亦即僅以該與平日相異之生活經驗，實尚難憑空據以推測即係被告使用被
    害人之財物，二者間之關聯性實屬過遠。且如依警方偵查報告所述，被告乃縝密
    策劃本件犯行，犯後復刻意掩飾作案衣物特徵而換裝等情，應足見被告思慮極為
    周密，則被告又何必於案發後二十餘分鐘即持可被疑為被害人財物之金錢前往從
    未曾使用千元大鈔之處購物，而有遭懷疑為犯嫌之可能，如此豈非甚為愚笨？再
    者，果被告居心叵測，則其又何不選擇無監視器之巷弄或繞遠路之方式為本件犯
    行，如此即可不因遭攝入監視器或遭推論緊密之時間地點而被懷疑為犯嫌，是以
    該等關聯性過遠之證據，在推論犯罪事實時，即可能產生種種生活經驗上之情況
    而無法確切證明之，此亦為該等證據不能做為犯罪嚴格證明之用之理由所在。
  (四)尤有甚者，本案起訴書雖係以刑法第三百三十條第一項之攜帶凶器強盜罪為其起
    訴求刑之依據（公訴人誤為三百二十八條第一項之普通強盜罪，應予更正），然
    遍查全卷，本件偵查機關並未查獲扣押任何足為兇器之器械，而所謂強盜既遂，
    被告必有所得，惟卷內亦無任何事證顯示曾扣得屬於被害人趙郁秀之財物。再者
    ，本案係以社區內之監視錄影帶攝得一穿紅色上衣，頭戴全罩式安全帽，騎乘機
    車之男子為認定被告犯行之依據，然警方扣得之紅色Ｔ恤，非但並非被告所有，
    且經比對卷內照片之結果，亦並非同一款式之衣服，是則，究以如何與被告相關
    或與本件起訴法條之構成要件事實相當之積極證據為論罪之依憑，不無可議。亦
    即，本案警方於案發翌日（證人丁○○及戊○○所述）即前往被告家中扣得卷內
    之紅色上衣，但卻非與其主要論罪依據之監視器照片所顯示之衣服為同一款式，
    且警方竟遲至案發後二個月之同年八月十五日始持搜索票搜索被告家中物件，而
    僅扣得安全帽及牛仔褲各一件，就本案犯罪物證之發現已無濟於事。要之，警方
    未能掌握第一時間取得本案犯罪之積極事證，事後徒憑幾幀分割而解析度不佳之
    監視器照片，加上所謂「一看便知是被告影像」之主觀臆測與斷章取義之路線分
    析圖，即欲課以被告加重強盜之重罪，顯然缺乏現代刑事訴訟法之基本訓練且有
    怠惰偵查之情，實無可取。
  (五)至被告雖未能提出其當時在文化公園飲酒之不在場證明，然被告本無自證其無罪
    之義務，縱其未能提出有利於己之證據，亦不能以此即為被告不利之認定，此係
    訴訟法上證據法則之基本要求，應甚明確。
五、綜上，本件被告所涉攜帶兇器強盜罪嫌，無兇器扣案，無贓物扣案，扣得之衣服
    與警方所謂犯嫌穿著之衣服不同，安全帽及牛仔褲不具辨認之特殊性，被害人及
    所謂目擊證人無法確實指認被告，監視器攝得之犯嫌照片無從辨認面貌，其騎乘
    路線之連接與案發時地出現之犯嫌不能排除其他三條路線亦得到達之可能，證人
    丁○○警訊所證無從認為有較為可信之特別情況，證人甲○○所述與待證事實關
    聯過遠，警員辛○○及庚○○所證均為證人個人臆測之詞，不具合理之推論基礎
    ，均有如上述，是本件公訴人所舉證據均無法排除非被告所為之合理懷疑，即難
    僅憑數幀模糊不清之照片及據以制作之行駛路線圖，而謂被告有何攜帶兇器強盜
    之行為。此外復查無其他積極證據足資認定被告有何右揭加重強盜犯行，揆諸首
    揭說明，被告被訴之犯罪自屬不能證明，應由本院諭知無罪之判決，以臻適法。
據上論斷，應依刑事訴訟法第三百零一條第一項，判決如主文。
本案經檢察官鄭世揚到庭執行職務。
中      華      民      國    九十三    年      七      月      三十    日
                                  臺灣士林地方法院刑事第六庭
                                      審判長法  官  趙  文  卿
                                            法  官  李  昆  霖
                                            法  官  朱  光  仁
右正本證明與原本無異。
如不服本判決，應於送達後十日內，向本院提出上訴狀。
                                            書記官  劉  政  惠
中      華      民      國    九十三    年      七      月      三十    日
